臺灣基隆地方法院刑事判決　　　　　　　100年度易字第305號
公　訴　人　臺灣基隆地方法院檢察署檢察官
被　　　告　何文隆
上列被告因詐欺案件，經檢察官聲請以簡易判決處刑（100 年度
偵緝字第63號），本院認為有刑事訴訟法第451 條之1 第4 項但
書之情形，不宜逕以簡易判決處刑（100 年度基簡字第378 號）
，爰依刑事訴訟法第452 條之規定，裁定改依通常程序審理，茲
判決如下︰
    主  文
何文隆無罪。
    理  由
一、查檢察官聲請以簡易判決處刑之案件，法院於審理後，認應
    為無罪判決之諭知者，應適用通常程序審判之，刑事訴訟法
    第452 條定有明文。本件檢察官原係聲請簡易判決處刑，但
    本院經審理後，認應為無罪判決之諭知，故裁定改依通常程
    序審判，合先敘明。
二、公訴即聲請簡易判決處刑意旨略以：被告何文隆明知其積欠
    他人約新臺幣（下同）2 、300 萬元之鉅額債務，已無支付
    能力，仍意圖為自己不法之所有，於民國90年9 月25日參加
    告訴人李秀娟召集之互助會，該會約定每人每會2 萬元，自
    90年9 月25日起至94年6 月25日止，每月25日在告訴人位於
    基隆市○○區○○路48號之住處開標，每年3 月10號、9 月
    10號各加標1 次，採內標方式標會，會員連會首共計53人。
    被告於90年10月25日第2 會時，以標金4,200 元得標，告訴
    人隨後將得標會款825,800 元中之70萬元，於90年10月29日
    以匯款方式匯至被告之金融帳戶內，其餘會款則以現金交付
    方式交予被告後，被告為免詐欺犯行旋即遭發現，乃斷斷續
    續支付死會會款至91年6 月25日後，尚積欠78萬餘元，即逃
    逸無縱，告訴人迭經追討未果，始知受騙。因認被告涉有詐
    欺取財罪嫌云云。
三、按被告以外之人於審判外之言詞或書面陳述，除法律有規定
    者外，不得作為證據；又被告以外之人於審判外之陳述，雖
    不符刑事訴訟法第159 條之1 至第159 條之4 之規定，而經
    當事人於審判程序同意作為證據，法院審酌該言詞陳述或書
    面陳述作成時之情況，認為適當者，亦得為證據；另當事人
    、代理人或辯護人於法院調查證據時，知有第159 條第1 項
    不得為證據之情形，而未於言詞辯論終結前聲明異議者，視
    為有前項之同意，刑事訴訟法第159 條第1 項、第159 條之
    5 分別定有明文。查本案下列所引用之證據，經本院依法踐
    行調查證據程序，檢察官、被告均不爭執各該證據之證據能
    力（見本院卷第15頁），且亦查無依法應排除其證據能力之
    情形，本院審酌上開證據資料製作時之情況，尚無違法不當
    及證明力明顯過低之瑕疵，亦認為以之作為證據應屬適當，
    是依刑事訴訟法第159 條之4 、第159 條之5 規定意旨，後
    述所引用證據之證據能力均無疑義，先予敘明。
四、次按「犯罪事實應依證據認定之，無證據不得認定犯罪事實
    」、「不能證明被告犯罪者，應諭知無罪之判決」，刑事訴
    訟法第154 條第2 項、第301 條第1 項分別定有明文；又事
    實之認定，應憑證據，如未能發現相當證據，或證據不足以
    證明，自不能以推測或擬制之方法，為裁判基礎；且被告否
    認犯罪事實所持之辯解，縱屬不能成立，仍非有積極證據足
    以證明其犯罪行為，不能遽為有罪之證明；檢察官就被告犯
    罪事實，應負舉證責任，並指出證明之方法，倘其所提出之
    證據，不足為被告有罪之積極證明，或其指出證明之方法，
    無從說服法院以形成被告有罪之心證，基於無罪推定之原則
    ，自應為被告無罪判決之諭知（最高法院30年上字第1831號
    判例、40年臺上字第86號判例、92年臺上字第128 號判例意
    旨參照）；復按詐欺罪係以行為人自始具有為自己或第三人
    不法所有之意圖為要件，於債務人未依契約本旨履行之情形
    ，依一般社會交易之經驗，原因在所多有，舉凡因不可歸責
    於己之事由致不能給付，或因合法主張抗辨事由而拒絕給付
    ，或於契約成立後債之關係存續中一方因財產、信用狀況緊
    縮突然無力給付，皆有可能，非必自始基於為自己不法所有
    之意圖無意給付。由於刑事被告依法並無自證無罪之義務，
    檢察官若無法提出足可超越合理懷疑之證據，以證明被告確
    係自始意圖不法所有，且有施用詐術，不得僅憑被告事後不
    履行債務之客觀事態，即率爾認為其訂約當時即涉及詐欺犯
    罪。亦即債務人是否有詐欺之故意及施用詐術，係以行為當
    時為判斷時點，如債務人初無詐欺之故意及施用詐術，只因
    嗣後發生各種可歸責或不可歸責之事由，導致債務人無法依
    約履行，則純屬民事債務不履行之糾葛，而非該當於詐欺罪
    之構成要件。公訴即聲請簡易判決處刑意旨認被告涉犯詐欺
    取財罪嫌，係以被告於偵查中之自白、告訴人於偵查中之指
    述及卷附之互助會單、互助會會款簽收單、基隆市第一信用
    合作社匯款存查單等件，為其主要論據。
五、訊據被告何文隆堅決否認有何詐欺之犯行，略以：伊標下互
    助會後，有按期付了約1 年，後來因為伊要去南部，就請朋
    友霜麗華幫伊代繳死會會款，但伊不知道霜麗華後來沒有繼
    續繳納，伊也不知道霜麗華的下落及聯絡方法，伊在標會時
    是真的打算要按期付款，並沒有要詐騙告訴人之意思等語置
    辯。經查：
  (一)被告於90年9 月25日參加告訴人所召集之互助會，該會約定
    每人每會2 萬元，會期自90年9 月25日起至94年6 月25日止
    ，每月25日在告訴人位於基隆市○○區○○路48號之住處開
    標，每年3 月10號、9 月10號各加標1 次，採內標方式標會
    ，會員連會首共計53人，被告於90年10月25日第2 會時，以
    標金4,200 元得標，告訴人業將得標會款825,800 元交付予
    被告，被告嗣支付死會會款至91年6 月25日止等情，此為被
    告所不爭執，並經告訴人李秀娟陳述明確，復有互助會會單
    、會款簽收單、基隆市第一信用合作社匯款存查單各1 紙在
    卷可稽（見92年度偵字第2780號偵查卷第6 、7 頁），堪信
    此部分事實為真實。
  (二)被告於100 年2 月23日偵查時，經檢察官詢問：「對於告訴
    人告你詐欺，是否承認？你當時沒有支付能力還去標會？」
    時，雖稱：「我願意認罪」（見100 年度偵緝字第63號偵查
    卷第32、33頁），惟於本院審理時否認有何詐欺犯行，辯稱
    ：伊在偵查中的意思是認錯，因為伊確實有標會，但是沒有
    繼續支付會款，伊不知道所謂認罪是承認詐欺等語（見本院
    100 年度易字第305 號卷第16頁），另佐以被告於100 年2
    月23日偵查時即答辯稱：伊當時因為債務關係去避風頭，伊
    有交待霜麗華先幫伊付等語（見100 年度偵緝字第63號偵查
    卷第32頁），是被告於偵查中所稱「我願意認罪」，是否係
    自白伊本件確基於不法所有之意圖，於標會之初即施用詐術
    使告訴人陷於錯誤，而詐騙告訴人財物之意，實屬有疑，自
    難僅因被告於偵查中曾表示願意認罪，即遽認被告確有詐欺
    之犯行。次查，證人即告訴人李秀娟於本院調查時結證稱；
    被告標會時，人在國外，他是請他妹妹代標，他妹妹並沒有
    說被告標會的目的為何，而被告當時和霜麗華同居，是霜麗
    華告訴伊因被告想要買房子，所以才想要跟會；被告標會後
    ，共繳了約10期的會款，後來他跟伊說他有事情，這陣子沒
    有辦法在臺灣，會請霜麗華代繳，霜麗華也有代繳部分的會
    款，大約繳了10期或12期左右，每期大約繳了5,000 元，後
    來霜麗華跟伊說她沒有能力繼續繳，人就不見了，伊又找不
    到被告，只好提出告訴等語（見本院100 年度基簡字第378
    號卷第16、17頁），倘被告於標會之初即意圖詐騙告訴人，
    衡情在被告於90年10月25日得標，嗣並取得告訴人所交付之
    全數互助會會款，已遂行其詐騙之目的後，被告大可立即逃
    匿無蹤，置之不理，實無繼續繳納系爭互助會之死會會款達
    10期之久，甚且在伊欲離開基隆之住所前，尚告知告訴人伊
    即將離開基隆，並央請友人霜麗華繼續繳納死會會款之理，
    足認被告前揭所稱伊在標會時係真的打算要按期付款，並沒
    有要詐騙告訴人之意等語，尚堪以採信。至被告於偵查中雖
    陳稱：伊之所以標會，是因當時入不敷出，債務越來越多，
    標到的錢伊拿去繳其他的會錢、車貸及信用貸款等語（見10
    0 年度偵緝字第63號偵查卷第32頁），然一般人倘一時遭逢
    週轉困難，勢必會尋求各種週轉支援之方式，倘能度過一時
    經濟難關，日後經濟狀況轉佳，清償所有債務者亦多有聽聞
    ，尚難僅因行為人於經濟吃緊時仍繼續商業活動，即認其自
    始係基於不願清償之不法所有意圖為之，公訴人以被告於標
    會時，尚負欠其他鉅額債務，經濟能力不佳，即逕認被告本
    件確有詐欺犯行，尚屬率斷。
六、綜上所述，公訴人雖指被告明知自己無清償能力，仍基於為
    自己不法所有之意圖，於90年10月25日第2 會時，以標金4,
    200 元得標，為免詐欺犯行旋即遭發現，乃斷斷續續支付死
    會會款至91年6 月25日後，即逃逸無縱，故涉有詐欺犯嫌云
    云，然公訴人所舉上開事證，尚未達於通常一般之人均不致
    有所懷疑，而得確信其為真實之程度，尚難形成有罪之確信
    。此外，復查無其他積極證據足資證明被告有檢察官所指之
    詐欺取財之犯行，自應諭知被告無罪之判決。
據上論斷，應依刑事訴訟法第452 條、第301 條第1 項，判決如
主文。
本案經檢察官王亞樵到庭執行職務。
中    華    民    國    100   年    8     月    30    日
                  刑事第五庭審判長法  官    齊  潔
                                  法  官    吳佳齡
                                  法  官    蔡和憲
以上正本證明與原本無異。
如不服本判決應於收受送達後10日內向本院提出上訴書狀，並應
敘述具體理由；其未敘述上訴理由者，應於上訴期間屆滿後20日
內向本院補提理由書(均須按他造當事人之人數附繕本)「切勿逕
送上級法院」。
中    華    民    國   100    年    8     月    30    日
                                  書記官    盧鏡合